【裁判字號】    97,重訴,135
【裁判日期】    971120
【裁判案由】    返還土地
【裁判全文】
臺灣高雄地方法院民事判決             97年度重訴字第135號
原      告  甲○○
被      告  丁○○即乙○○之.
            戊○○即乙○○之.
            己○○即乙○○之.
            丙○○即乙○○之.
共      同
訴訟代理人  蘇佰陞律師
            吳麗珠律師
            鄭國安律師
當事人間返還土地事件，本院於民國97年11月6 日言詞辯論終結
，判決如下：
  主  文
原告之訴及假執行之聲請均駁回。
訴訟費用由原告負擔。
  事實及理由
一、按當事人喪失訴訟能力或法定代理人死亡或其代理權消滅者
    ，訴訟程序在有法定代理人或取得訴訟能力之本人，承受其
    訴訟以前當然停止；承受訴訟人，於得為承受時，應即為承
    受之聲明，他造當事人，亦得聲明承受訴訟，民事訴訟法第
    170 條、第175 條分別定有明文。經查：乙○○於民國97年
    10月19日過世，其繼承人有丁○○、戊○○、己○○、丙○○，此有乙○○死亡證明書、戶籍謄本（本院卷第182 至18
    5 頁）附卷足憑，丁○○、戊○○、己○○、丙○○於97年
    10月27日具狀聲明承受訴訟（本院卷第180 、181 頁），自
    屬有據。
二、按訴狀送達後，原告不得將原訴變更或追加他訴，但擴張或
    減縮應受判決事項之聲明者，不在此限，民事訴訟法第255
    條第1 項第3 款定有明文。本件原告起訴時原請求被告給付
    新臺幣（下同）3,524,500 元，及自起訴狀繕本送達翌日起
    至清償日止，按年息百分之5 計算之利息，嗣於本院審理中
    具狀減縮請求被告給付2,431,905 元，及自民國97年7 月1
    日起，按年給付原告704,900 元，此有原告所提97年10月22
    民事追加起訴狀（本院卷第176 頁）可憑；核屬減縮應受判
    決事項之聲明，揆諸首揭規定，於法有據，先予敘明。
三、原告起訴主張：坐落高雄縣鳥松鄉○○段82地號土地（下稱
    系爭土地）為原告所有，原告之夫謝克恭於82年間經原告同
    意將系爭土地出售訴外人陳清林，惟因故陳清林迄今仍未辦
    理所有權移轉登記事宜，嗣於95年11月、12月間，原告發覺
    使用系爭土地之人未曾見過，於追查下得知系爭土地竟由訴
    外人即被告之被繼承人乙○○出租訴外人王仁賢使用；又乙○○雖持有系爭土地之所有權狀，但因無法提出與陳清林買
    賣系爭土地之相關證明，卻以所有權人自居公然出租系爭土
    地，則縱乙○○與陳清林間有買賣契約，因系爭土地尚登記
    為原告所有，基於債權相對性之法理，乙○○對原告而言，
    仍屬無權占有，原告自得請求乙○○返還系爭土地，及依系
    爭土地公告現值之5%，請求乙○○應給付自94年7 月1 日起
    至97年6 月30日止，相當於租金之不當得利或損害金2,43
    1,905 元，及自民國97年7 月1 日起，按年給付原告704,90
    0 元。又因乙○○已於97年10月19日過世，被告丙○○為乙○○之配偶，被告丁○○、戊○○、己○○則為乙○○之子
    ，且均未拋棄繼承，自應承受乙○○財產上一切義務。為此
    ，爰依民法第767 條所規定之所有物返還及不當得利、侵權
    行為法律關係，提起本訴，並聲明：(一)被告應將系爭土地返
    還原告。(二)被告應給付原告2,431,905 元，及自民國97年7
    月1 日起，按年給付原告704,900 元。(三)願供擔保請准宣告
    假執行。
四、被告則以：原告於出售系爭土地與陳清林時，因系爭土地為
    農地，而陳清林並無自耕農能力，依當時法令，並不得移轉
    登記，故原告將系爭土地交付陳清林使用時，即將系爭土地
    所有權狀交付陳清林，並約定待系爭土地能辦理所有權移轉
    登記時，再行辦理所有權移轉登記，陳清林隨後即在系爭土
    地上興建倉庫使用，嗣因陳清林積欠被告之被繼承人乙○○
    運費，為償還欠款，陳清林乃在93年6 月間將系爭土地讓與
    乙○○，並將系爭土地之所有權狀交與乙○○保管，原告既
    將系爭土地出售陳清林，且將系爭土地之占有管理權移轉與
    陳清林，再由陳清林將占有管理權移轉與乙○○，則乙○○
    自非無權占有系爭土地等語置辯，並聲明：(一)駁回原告之訴
    。(二)若受不利判決，願供擔保，請准宣告免為假執行。
五、兩造不爭執之事項如下：
  (一)系爭土地原係原告所有，嗣於82年4 月16日原告將系爭土地
    出售與陳清林，並將系爭土地交付陳清林占有，惟因故並未
    辦理所有權移轉登記，現仍登記為原告之名義，此有原告與
    陳清林所簽立之82年4 月16日不動產買賣合約書（本院卷第
    32至35頁）、系爭土地之土地登記謄本（本院卷第8 頁）附
    卷可稽。
  (二)系爭土地於93年6 月後，由被告之被繼承人乙○○占有使用
    。
六、原告主張其所有系爭土地遭被告之被繼承人乙○○無權占有
    ，原告自得請求被告即乙○○之繼承人返還系爭土地，並給
    付相當於租金之不當得利或損害金等情，為被告以前開情詞
    否認。是本件爭點為：(一)被告之被繼承人乙○○占用系爭土
    地，有無合法權源？(二)乙○○因使用系爭土地所受之利益，
    有無法律上之原因？(三)如原告主張為真，其得請求之金額以
    若干為適當？
七、本院就本件兩造必要之爭點所為判斷如下：
  (一)原告主張其雖將系爭土地出售並交付陳清林占有使用，但因
    系爭土地尚登記為其所有，則縱乙○○與陳清林間有系爭土
    地讓與契約，然基於債權相對性之法理，乙○○對其而言，
    仍屬無權占有云云，固據原告提出其目前仍為系爭土地登記
    名義人之土地登記謄本（本院卷第8 頁）為證。然按「買賣
    標的物已交付，但尚未移轉所有權與買受人者。倘買受人在
    取得所有權前，將其占有之標的物出賣於第三人，並移轉其
    占有，並不違反買賣契約的內容。於此情形，次買受人係基
    於一定法律關係自買受人取得占有，而買受人對出賣人又有
    占有之權利，自應認為次買受人對出賣人有合法占有的權源
    。本件上訴人將系爭土地出賣並交付黃麒麟，黃麒麟又於系
    爭土地上建屋，將之出賣與被上訴人王洪存及賴張美玉等人
    之被繼承人賴天欽，黃麒麟占有之土地，係本於買賣關係而
    占有，具有正當權源，為原審所確定之事實。則系爭土地之
    買受人黃麒麟占有系爭土地既有正當權源，而次買受人即被
    上訴人王洪存及被上訴人賴張美玉等人之被繼承人賴天欽又
    基於「買賣關係」自黃麒麟取得占有，揆諸前揭說明，被上
    訴人對系爭土地應非無權占有。」，此有最高法院92年度台
    上字第289 號判決可參。故基於債之關係而為占有的一方當
    事人，得向他方當事人主張有占有之正當權源，占有人倘有
    權將其占有移轉於第三人時，則該第三人亦得對於他方當事
    人，主張其亦有占有的權利，亦即在下列三個要件具備下：
    、中間人乙對於所有人甲需有合法之占有權源，、第三
    人丙需自中間人乙基於一定之法律關係（尤其是債之關係）
    ，、需中間人已得將其直接占有移轉於第三人。則第三人
    對於所有權人亦屬有權占有。
  (二)被告抗辯原告將系爭土地出售並交付陳清林占有後，因陳清
    林積欠被告之被繼承人乙○○運費，為償還欠款，陳清林乃
    在93年6 月間將系爭土地讓與乙○○等語，業據被告提出如
    附表所示93年6 月5 日讓渡同意書（原本附於本院卷第167
    之1 頁之證物袋內，下稱系爭讓渡同意書）為證。
    (1)原告固稱：不能確定系爭讓渡同意書上陳清林印文之真正
      ，而否認系爭讓渡同意書之形式上真正云云，然查：原告
      於本件起訴狀自承：系爭土地為伊配偶謝克恭於82年間，
      經伊之同意及授權將系爭土地出售「信喜實業公司董事長
      」陳清林等語（本院卷第4 頁）；嗣經本院向經濟部調取
      「信喜實業股份有限公司」之公司登記卷（編號(1)至(5)共
      5 宗卷），並將系爭讓渡同意書上「陳清林」印文，與上
      揭公司登記卷內所附信喜實業股份有限公司歷次變更登記
      申請書、董事會議記錄、董事會議事錄、股東常會議事錄
      等文件上董事長欄「陳清文」印文，以肉眼觀察比對後，
      認：系爭讓渡同意書上「陳清林」之印文與87年9 月變更
      登記申請書（附於上揭公司登記卷之卷(4)第1 頁）、87年
      9 月1 日董事會議記錄（附於上揭公司登記卷之卷(4)第4
      頁）所示印文字形、字體、大小、邊框、紋線特徵均吻合
      ，且均為圓形印章所蓋，樣式亦符，足認系爭讓渡同意書
      上所蓋用之「陳清林」印文，應屬真正。又系爭讓渡同意
      書所載日期為93年6 月5 日，其紙質目前已泛黃，其上印
      文墨色亦已些許暈染、褪色，此由系爭讓渡同意書（原本
      附於本院卷第167 之1 頁之證物袋內）之外觀明顯查知，
      可見系爭讓渡同意書作成之時間距今確有1 年以上之久，
      益徵系爭讓渡同意書並非臨訟所杜撰之文書，原告空言否
      認系爭讓渡同意書之形式上真正，並無可採。
    (2)被告抗辯因陳清林積欠被告之被繼承人乙○○運費，為償
      還欠款，陳清林乃在93年6 月間將系爭土地讓與乙○○等
      語。經查，蓋有信喜實業股份有限公司董事長陳清林印文
      之系爭讓渡同意書，其內容為「信喜實業股份有限公司同
      意，將建於鳥松鄉○○段82地號上之倉庫讓與開喜貨運股
      份有限公司，用於充抵本公司所欠該公司之運費，計新台
      幣陸佰貳拾伍萬元整。」；又開喜貨運股份有限公司之負
      責人為被告即乙○○配偶丙○○，營業項目為汽車貨運業
      ，此有開喜貨運股份有限公司營利事業登記基本資料查詢
      單（本院卷第69頁）、乙○○個人基本資料查詢結果（本
      院卷第82頁）附卷可稽；被告之被繼承人乙○○於97年7
      月10日本院準備程序並稱：於簽立系爭讓渡同意書時，伊
      是開喜貨運股份有限公司之實際負責人，但登記負責人是
      配偶丙○○，因陳清林是信喜實業股份有限公司董事長，
      陳清林因積欠運費，所以將系爭土地及其上倉庫讓給伊使
      用，陳清林並交給伊系爭讓渡同意書原本及系爭土地所有
      權狀原本等語，且當庭提出系爭讓渡同意書原本及系爭土
      地所有權狀原本為證（本院卷第67頁背面）。則乙○○既
      為開喜貨運股份有限公司登記負責人之夫，而夫妻間推由
      其中一人掛名為公司負責人，尚符社會常情；且開喜貨運
      股份有限公司係經營汽車貨運業，核與系爭讓渡同意書內
      容所載信喜實業股份有限公司積欠開喜貨運股份有限公司
      運費相符；復審之原告已出售並交付系爭土地與陳清林，
      設若乙○○非真取得陳清林允諾將系爭土地抵充運費，乙○○斷不可能由陳清林手中拿得系爭土地所有權狀如此重
      要文件之原本，故被告之被繼承人乙○○以系爭讓渡同意
      書及系爭土地所有權狀正本，認陳清林以系爭土地抵充運
      費，其已自陳清林處受讓系爭土地等語，應堪採信。況原
      告於得知系爭土地由乙○○出租訴外人王仁賢使用，而對
      王仁賢向台灣高雄地方法院檢察署提出竊佔告訴，業經檢
      察官以證人身份傳訊乙○○作證，並調查乙○○所提出原
      告、陳清林間所簽立82年4 月16日不動產（系爭土地）買
      賣合約書及系爭土地所有權狀後，認陳清林以系爭土地抵
      充積欠乙○○之運費，故乙○○對系爭土地有使用權限，
      從而王仁賢向乙○○承租系爭土地上之倉庫，自與竊佔罪
      之構成要件有間，而對王仁賢以96年度偵字第15417 號為
      不起訴處分等情，有該不起訴處分書附卷可參（本院卷第
      9 頁），且經本院調取該刑事案件偵查卷宗查明屬實，益
      徵乙○○所述，應係真實。至原告主張縱系爭讓渡同意書
      為真，然依其如附表所示內容所載，乙○○僅得使用系爭
      土地上之倉庫，並請求本院履勘該倉庫面積云云，然解釋
      當事人真意時，應以事實狀態及其他相關證據資料，綜合
      為判斷之標準，不應拘泥文字致失真意，是以系爭讓渡同
      意書之讓與標的應探求陳清林與乙○○間之真意，而不應
      拘泥於系爭讓渡同意書所用之辭句，原告執此主張，並無
      可採。況系爭讓渡同意書上所載由乙○○實際經營之開喜
      貨運股份有限公司，其為汽車貨運業，當有眾多載貨車輛
      進出倉庫，且需停車空間，陳清林既如前述已將系爭土地
      所有權狀原本交付乙○○，益見陳清林所立系爭讓渡同意
      書之真意，即將系爭土地整筆讓與乙○○使用無訛，而非
      單單僅有系爭土地上之倉庫，否則實與當事人真意有違。
      另原告請求通知證人陳清林到庭作證，然查陳清林自94年
      3 月9 日起即出境離開台灣，且經本院查詢陳清林個人資
      料，其亦遭註記「遷出國外」，此有內政部入出國及移民
      署函所附陳清林入出國日期證明（本院卷第84、85頁）、
      陳清林個人基本資料（本院卷第81頁）在卷可憑，是陳清
      林已無法通知到庭作證，附此敘明。
  (三)系爭土地原係原告所有，嗣於82年4 月16日原告將系爭土地
    出售與陳清林（中間人），並將系爭土地交付陳清林占有，
    雖尚未移轉所有權與陳清林，但陳清林對於原告，本於買賣
    關係屬有權占有；又被告之被繼承人乙○○（第三人）係自
    陳清林（中間人）處，基於陳清林以系爭土地抵充所積欠運
    費之法律關係，而取得系爭土地之占有；而陳清林（中間人
    ）既向原告購買系爭土地，買受人在取得所有權前，本得將
    其已占有之標的物出賣於第三人，並再移轉其占有與他人，
    並不違反買賣契約的內容，亦即陳清林（中間人）有權將系
    爭土地之直接占有移轉於乙○○（第三人）；從而，依首揭
    說明，被告之被繼承人乙○○（第三人）占有系爭土地，對
    於現仍為系爭土地登記名義人之原告而言，亦屬有權占有。
  (四)被告之被繼承人乙○○占有系爭土地，既屬有權占有，乙○○占有使用系爭土地，即有法律上原因，並非不當得利，且
    未不法侵害原告所有權，原告主張被告應返還系爭土地，並
    負不當得利返還責任或侵權行為損害賠償責任云云，並無可
    採。
八、綜上所述，原告以被告之被繼承人乙○○無權占有系爭土地
    ，主張被告應返還系爭土地，並給付相當於租金之不當得利
    或損害金云云，為無足採。被告抗辯系爭土地係原告出售並
    交付陳清林，經陳清林以系爭土地抵充積欠乙○○之運費，
    乙○○因而取得系爭土地之占有，屬有權占有等語，即屬可
    信。從而，原告依民法第767 條所規定之所有物返還及不當
    得利、侵權行為法律關係提起本件之訴，請求被告應將系爭
    土地返還原告，及應給付原告2,431, 905元，及自民國97年
    7 月1 日起，按年給付原告704,900 元，即屬無據，請求不
    應准許，自應駁回其訴。而原告之訴既經駁回，其假執行之
    聲請亦失所附麗，應併予駁回。
九、本件事證已臻明確，兩造其餘之攻擊防禦方法及舉證，核與
    判決結果不生影響，爰不一一論列，附此敘明。
十、據上論結，本件原告之訴為無理由，依民事訴訟法第78條，
    判決如主文。
中    華    民    國    97    年    11    月    20    日
                  民事第四庭  審判長法  官  黃國川
                                    法  官  李嘉益
                                    法  官  郭瓊徽
上為正本，係依原本作成。
如不服本判決，應於送達後20日內，向本院提出上訴狀並表明上
訴理由，如於本判決宣示後送達前提起上訴者，應於判決送達後
10日內補提上訴理由書（須附繕本）。
中    華    民    國    97    年    11    月    20    日
                                    書記官  簡文清
附表
┌─────────────────────────────┐
│                     讓渡同意書                           │
│一、信喜實業股份有限公司同意，將建於鳥松鄉○○段82地號上之│
│ 倉庫讓與開喜貨運股份有限公司，用於充抵本公司所欠該公司之 │
│ 運費，計新台幣陸佰貳拾伍萬元整。                         │
│                                                          │
│二、自本同意書簽訂起該倉庫即交付開喜貨運股份有限公司使用，│
│    水、電、保全等費用由該公司負責繳付。                  │
│                                                          │
│                立同意書人：信喜實業股份有限公司          │
│                           （信喜實業股份有限公司印文）   │
│                                                          │
│                    負責人：陳清林                        │
│                            （陳清林印文）                │
│                                                          │
│中     華      民     國    九十三  年  六   月    五   日│
└─────────────────────────────┘


司法院資訊處製作；財團法人民間司法改革基金會備份。
